【裁判字號】    96,訴,754
【裁判日期】    980313
【裁判案由】    貪污等
【裁判全文】
臺灣雲林地方法院宣示判決筆錄           96年度訴字第754號
公  訴  人  臺灣雲林地方法院檢察署檢察官
被      告  寅○○
指定辯護人  施登煌律師
被      告  癸○○
選任辯護人  張蓁騏律師
上列被告因96年度訴字第754 號違反政府採購法案件，經檢察官
提起公訴（臺灣雲林地方法院檢察署95年度偵字第2671、2695、
2981、3202、3355號，96年度偵字第4425號）、併案（臺灣嘉義
地方法院檢察署96年度偵字第8144號），經檢察官聲請法院改依
協商程序而為判決，本院認為適當，同意由受命法官獨任進行協
商判決程序，於中華民國98年3 月13日下午4 時在本院第一法庭
宣示判決，以代判決書，出席職員如下：
    法  官  陳宏卿
    書記官  顏錦清
    通  譯  沈維鎮
法官起立朗讀判決主文、犯罪事實要旨、處罰條文並告知上訴限
制、期間及提出上訴狀之法院，且諭知記載其內容：
一、主文：
    寅○○連續犯政府採購法第八十七條第五項後段之妨害投標
    罪，處有期徒刑肆月，如易科罰金以銀元佰元即新臺幣玖
    佰元折算壹日，減為有期徒刑貳月，如易科罰金以銀元佰
    元即新臺幣玖佰元折算壹日。
    癸○○共同連續犯政府採購法第八十七條第四項之妨害投標
    罪，處有期徒刑柒月，減為有期徒刑月又拾伍日，如易科
    罰金以銀元佰元即新臺幣玖佰元折算壹日。
二、犯罪事實要旨：
(一)、緣「奧大利農業機械有限公司（下稱奧大利公司）」與「奧
    興利農業機械有限公司（下稱奧興利公司）」於民國89年10
    月分家前，係壬○○、子○○兩兄弟共有，89年10月壬○○
    、子○○分家以後，壬○○、丙○○、葉發展共同以「奧大
    利公司」、「利臺農業機械有限公司（下稱利臺公司）」、
    「龍鑫農業機械有限公司（下稱龍鑫農機公司，91年10月15
    日設立）名義，子○○、丑○○共同以「奧興利公司」、「
    杏林農藝社（89年10月31日設立）」、「農林農業機械有限
    公司（下稱農林公司，92年6 月6 日設立）名義，己○○、
    戊○○以「晉盈股份有限公司（下簡稱晉盈公司，原名總盈
    股份有限公司，簡稱總盈公司）」名義，意圖影響決標價格
    及獲取不當利益，而使廠商不為價格競爭（下稱圍標）之概
    括犯意聯絡，於「台灣糖業股份有限公司砂糖事業部虎尾糖
    廠（以下簡稱虎尾糖廠）」辦理如附表三編號5 至27所示甘
    蔗採收及搬運作業之開標日期，合意以各該編號所示之3 家
    廠商名稱，各就編號5 至27所示之甘蔗採收、搬運作業投標
    ，彼此互為投標及陪標廠商，而由編號5 至27所示之得標廠
    商，以各該編號所示之最低價得標（壬○○、子○○、丙○○、葉發展、丑○○、己○○、戊○○部分，本院均另行審
    結）。其中關於附表三編號19之採購案部分，由己○○出面
    ，於92年11月4 日開標前某日，向無意參與虎尾糖廠投標之
    「盈滿有限公司（下稱盈滿公司）」之實際負責人寅○○，
    商借同業盈滿公司之名義、證件，寅○○基於容許他人借用
    其公司名義及證件參加投標之概括犯意，容許將其公司之名
    義、證件出借予己○○等人使用，而甘願充當虎尾糖廠辦理
    如附表三編號19所示採購案之陪標廠商，而由奧興利公司標
    得甲組採購案，由總盈公司標得乙組採購案。
(二)、癸○○、庚○○父子（涉案部分係附表四編號5 、6 、7 、
    9 、10、11，庚○○業經本院判決確定）以「清波號」、「
    天壬號」等2 家廠商名義，乙○○（涉案部分係附表四編號
    5 、9 部分，乙○○部分業經本院判決確定）以「協進包作
    業」、「協益包作業」、「中華商號」等三家廠商名義，甲○○（涉案部分係附表四編號9 、10、12，甲○○部分業經
    本院判決確定）以「建農企業社」名義，子○○（本院另行
    審結）、丑○○（本院另行審結）以「奧興利公司」名義，
    自民國91年10月23日（起訴書誤載為91年10月28日，檢察官
    於準備程序已當庭更正）起，至94年11月4 日止，基於意圖
    影響決標價格及獲取不當利益，而使廠商不為價格競爭（下
    稱圍標）之各別概括犯意聯絡，就台灣糖業股份有限公司砂
    糖事業部南靖糖廠（以下簡稱南靖糖廠）依政府採購法規定
    ，公開辦理如附表四編號5 至7 、編號9 至12（起訴書誤載
    為附表四編號3 至7 、編號9 至12，檢察官於準備程序中已
    當庭更正）所示甘蔗採收或搬運作業之開標日期，合意以各
    該編號所示之3 家廠商名義，於如附表四編號5 至7（ 起訴
    書誤載為編號3 至7 ，檢察官已於準備程序中更正）、編號
    9 至12所示之甘蔗採收、搬運作業投標，彼此互為投標及陪
    標廠商，而由編號5 至7 ，編號9 至12所示之得標廠商，以
    各該編號所示之最低價得標〔附表四編號1 、2 、3 、4 （
    起訴書漏載編號3 、4） 係廠商單純借牌陪標之情形，發生
    於91年2 月6 日政府採購法第87條第5 項增訂公布生效之前
    ，故該行為不罰〕。其中關於附表四編號 5之採購案部分，
    由庚○○出面，於91年10月23日開標前某日，向無意參與南
    靖糖廠投標之盈滿公司之實際負責人寅○○，商借同業盈滿
    公司之名義、證件，寅○○基於同上容許他人借用其公司名
    義及證件參加投標之概括犯意，容許將其公司之名義、證件
    出借予庚○○等人使用，而甘願充當南靖糖廠辦理如附表四
    編號5 所示採購案之陪標廠商，而由清波號標得該採購案。
(三)、南靖糖廠依政府採購法規定，公開辦理附表四編號8 所示之
    甘蔗採收、搬運作業，詎壬○○、甲○○、乙○○、庚○○
    、癸○○、辛○○、丁○○（甲○○、乙○○、庚○○、辛○○、丁○○5 人業經本院判決確定，壬○○部分本院另行
    審結）竟共同基於意圖影響決標價格及獲取不當利益，壬○○、甲○○、乙○○、庚○○、癸○○並基於同上圍標之概
    括犯意，而協議使廠商不為價格競爭或不為投標（圍標）之
    犯意聯絡，於92年10月24日上午8 時30分許，在南靖糖廠中
    山堂舉行圍標協調會議，由壬○○主持協調，辛○○記錄，
    席間除決定由「建農企業社（即甲○○）」、「清波號（即
    癸○○）」、「協進包作業」（即乙○○）」參與附表四編
    號8 所示之甘蔗採收作業投標，並分配由「建農企業社」取
    得前開作業，「清波號」、「協進包作業」不得為價格競爭
    ，彼此互為投標及陪標廠商，而未經協議投標廠商則不得投
    標外，尚決議「建農企業社」應將甘蔗青採機2 臺之採收量
    交由「清波號」施作，甘蔗青採機1 臺之採收量交由「協進
    包作業」施作，且由參與投標之該3 家廠商共同集資圍標款
    項40萬元，作為使丁○○不為前開工程投標之代價（即俗稱
    「搓圓仔湯」）。至投標截止日即92年10月28日當日，「建
    農企業社」、「協進包作業」、「清波號」分別由甲○○、
    庚○○、乙○○3 人依前開協議前往投遞標單，庚○○、乙○○2 人故填較高之標價，以利「建農企業社」得標，而使
    「建農企業社」、「清波號」、「協進包作業」互為投標及
    陪標廠商，惟乙○○因估價錯誤，誤填寫高於「建農企業社
    」之標價，然因3 家廠商標價均高於底價而宣告流標。嗣經
    南靖糖廠承辦人員依政府採購法規定，告知最低價廠商「協
    進包作業」即乙○○得減價1 次，乙○○為遵守前開協議而
    不予減價。南靖糖廠復於同年11月6 日進行第2 次公開招標
    ，庚○○、乙○○即依前開協議故意不參與投標，僅由甲○○以「建農企業社」參與投標，惟仍因標價高於底價，經比
    減價格3 次，第3 次減價由「建農企業社」願照底價承包而
    得標。迨「建農企業社」得標後，甲○○、庚○○、乙○○
    均依前開協議各支付圍標款項10萬元、20萬元、10萬元，共
    計40萬元與丁○○，作為使其不為前開作業投標之代價。「
    建農企業社」並依約將甘蔗青採機2 臺之採收量交由「清波
    號」施作，甘蔗青採機1 臺之採收量交由「協進包作業」施
    作。
三、部分併案退回（即併辦意旨書附表編號3 、4 寅○○部分，
    其他部分不退回）：
(一)、臺灣嘉義地方法院檢察署檢察官96年度偵字第8144號併案意
    旨略以：被告庚○○（庚○○所涉併辦意旨書附表編號1 至
    4 部分，業經本院於97年6 月11日判決退回併辦）係清波號
    及天壬號之實際負責人、被告丙○○係利台農業機械有限公
    司負責人及龍鑫農業機械股份有限公司、奧大利農業機械有
    限公司之實際負責人、被告寅○○係盈滿有限公司負責人、
    被告乙○○係協進包作業負責人及協益包作業、中華商號之
    實際負責人、被告甲○○係甲○○企業社及建農企業社負責
    人、被告丁○○係加太企業有限公司之實際負責人、侯秋桂
    係秋桂包作業負責人（臺灣嘉義地方法院檢察署檢察官另以
    職權處分）。於88至94年間，上開廠商負責人為取得如併辦
    意旨書附表（按：指移送併辦意旨書附表編號1 至11，即臺
    灣雲林地方法院檢察署檢察官95年度偵字第2671、2695、29
    81、3202、3355號，96年度偵字第4425號起訴書附表四編號
    1 至11部分）所示之標案，共同基於意圖影響決標價格或獲
    取不當利益之概括犯意，於所預為標支各該標案開標日期前
    ，事先協定商定由特定廠商得標承攬，再由預定得標廠商參
    與協定之其他廠商陪標，以此互為陪標、得標之方式，達到
    不為價格競爭之目的，或由預定得標之廠商，向其他數家廠
    商借牌投標，進行虛偽競標。因認被告庚○○、丙○○、寅
    ○○就其併辦意旨書附表編號1 至4 所示採購案，涉犯政府
    採購法第87條第5 項後段容許他人借用本人名義投標罪嫌，
    而且，此部分與臺灣雲林地方法院檢察署檢察官上開起訴案
    件，【為事實上同一案件】，爰移送併辦審理有云云。
(二)、查，被告寅○○涉及併辦意旨書附表編號3 至4 部分之採購
    案，與臺灣雲林地方法院檢察署檢察官上開起訴案件附表四
    編號3 至4 所示採購案，為相同採購案乙情，固有各該附表
    可資查對。然而，臺灣雲林地方法院檢察署檢察官上開起訴
    案件附表四編號1 至4 所示之採購案，該署檢察官以其互相
    借標、陪標行為，係發生於91年2 月6 日政府採購法第87條
    第5 項增訂公布生效之前，故該行為不罰，而不在起訴之內
    ，業據其起訴書記載及檢察官於97年4 月2 日準備程序說明
    甚詳（見起訴書第29頁、本院筆錄卷第8 頁）。是以，被告
    寅○○所涉併辦意旨書附表編號3 至4 部分之採購案部分，
    即無從與臺灣雲林地方法院檢察署檢察官上開未經起訴案件
    發生事實上同一案件關係，併辦意旨書就其附表編號3 至4
    部分之採購案，以有事實上同一案件關係移送併辦，容有誤
    會，此部分應退回臺灣嘉義地方法院檢察署檢察官另行依法
    處理。
(三)、至於，併辦意旨書附表編號5 至11部分，核與臺灣雲林地方
    法院檢察署檢察官上開起訴案件附表四編號5 至11所示採購
    案，為相同採購案，並經該署檢察官起訴，本院自應一併審
    理，併此說明。
四、處罰條文：
    政府採購法第87條第4 項、第5 項後段，刑法第11條前段、
    第2 條第1 項前段、修正前刑法第28條、第56條、第41條第
    1 項前段，罰金罰鍰提高標準條例第1 條前段，修正前罰金
    罰鍰提高標準條例第2 條，中華民國九十六年罪犯減刑條例
    第2 條第1 項第3 款、第7 條第1 項、第9 條，判決如主文
    。
五、協商判決除有刑事訴訟法第455 條之4 第1 項第1 款於本訊
    問程序終結前，被告撤銷協商合意或檢察官撤回協商聲請者
    ；第2 款被告協商之意思非出於自由意志者；第4 款被告所
    犯之罪非第455 條之2 第1 項所得以協商判決者；第6 款被
    告有其他較重之裁判上一罪之犯罪事實者；第7 款法院認應
    諭知免刑或免訴、不受理者情形之一，及違反同條第2 項「
    法院應於協商合意範圍內為判決；法院為協商判決所科之刑
    ，以宣告緩刑或二年以下有期徒刑、拘役或罰金為限」等情
    形外，不得上訴。
六、本件如得上訴且不服本判決時，得自收受宣示判決筆錄送達
    之日起十日內，向本院提出上訴狀（須附繕本），上訴於第
    二審法院。
七、依據刑事訴訟法第455 條之9 之規定，作成本宣示判決筆錄
    ，以代判決書。
中    華    民    國    98    年    3     月    13    日
                  臺灣雲林地方法院刑事第一庭
                        書記官  顏錦清
                        法  官  陳宏卿
以上正本證明與原本無異。
                        書記官  顏錦清
中    華    民    國    98    年    3     月    13    日
【嘉義地檢96年度偵字第8144號併案意旨書附表】：
  ┌─┬───────────┬────┬────────────┬────┐
  │編│採購案號（依嘉義縣調查│開標日期│        投標廠商        │得標廠商│
  │號│站製作之勞務採購招標一│        │                        │        │
  │  │覽表）及名稱          │        │                        │        │
  ├─┼───────────┼────┼────────────┼────┤
  │1 │1：南靖糖廠88/89年期甘│88.10.28│清波號                  │清波號：│
  │  │蔗機械採收作業        │        │利台農業機械有限公司    │庚○○  │
  │  │                      │        │秋桂包作業              │        │
  ├─┼───────────┼────┼────────────┼────┤
  │2 │2：南靖糖廠88/89年期甘│88.10.28│清波號                  │清波號：│
  │  │蔗採收搬運作業（外機搬│        │利台農業機械有限公司    │庚○○  │
  │  │運組）                │        │秋桂包作業              │        │
  ├─┼───────────┼────┼────────────┼────┤
  │3 │6：南靖糖廠89/90年期甘│89.11.6 │奧大利農業機械有限公司  │清波號：│
  │  │蔗採收搬運作業（民機採│        │清波號                  │庚○○  │
  │  │收組）                │        │盈滿有限公司            │        │
  ├─┼───────────┼────┼────────────┼────┤
  │4 │7：南靖糖廠89/90年期甘│89.11.6 │奧大利農業機械有限公司  │清波號：│
  │  │蔗採收搬運作業（民機甲│        │清波號                  │庚○○  │
  │  │組）                  │        │盈滿有限公司            │        │
  ├─┼───────────┼────┼────────────┼────┤
  │5 │20：南靖糖廠91/92年期 │91.10.30│清波號                  │奧興利農│
  │  │（砂糖原料二課）甘蔗民│        │奧大利農業機械有限公司  │業機械有│
  │  │機採收作業甲組        │        │奧興利農業機械有限公司  │限公司：│
  │  │                      │        │                        │子○○  │
  ├─┼───────────┼────┼────────────┼────┤
  │6 │23：南靖糖廠91/92年期 │91.10.23│明全包作業              │清波號：│
  │  │（砂糖原料二課）甘蔗搬│        │清波號                  │庚○○  │
  │  │運作業C組             │        │盈滿有限公司            │        │
  ├─┼───────────┼────┼────────────┼────┤
  │7 │27-1：南靖糖廠92/93 年│第1次： │建農企業社              │建農企業│
  │  │期（砂糖原料一課）甘蔗│92.10.28│清波號                  │社：王建│
  │  │採收作業              │第2次： │協進包作業              │雄（併辦│
  │  │（即雲林地檢起訴書附表│92.11.06│                        │意旨書誤│
  │  │四編號8之採購案）     │（併辦意│                        │載為「清│
  │  │                      │旨書誤載│                        │波號：陳│
  │  │                      │為92.11.│                        │明祥」。│
  │  │                      │16）    │                        │        │
  ├─┼───────────┼────┼────────────┼────┤
  │8 │34：南靖糖廠92/93年期 │92.10.28│天壬號                  │龍鑫農業│
  │  │（砂糖原料二課）甘蔗民│        │龍鑫農業機械股份有限公司│機械股份│
  │  │機採收作業甲組        │        │奧興利農業機械有限公司  │有限公司│
  │  │（即雲林地檢起訴書附表│        │                        │：丙○○│
  │  │四編號7 之採購案）    │        │                        │        │
  ├─┼───────────┼────┼────────────┼────┤
  │9 │40：南靖糖廠93/94年期 │93.11.10│建農企業社              │天壬號：│
  │  │甘蔗採收作業          │        │天壬號                  │庚○○  │
  │  │                      │        │協益包作業              │        │
  ├─┼───────────┼────┼────────────┼────┤
  │10│47：南靖糖廠94/95年期 │94.11.4 │天壬號                  │天壬號：│
  │  │甘蔗採收搬運作業A組   │        │建農企業社              │庚○○  │
  │  │                      │        │清波號                  │        │
  ├─┼───────────┼────┼────────────┼────┤
  │11│48：南靖糖廠94/95年期 │94.11.4 │龍鑫農業機械股份有限公司│中華商號│
  │  │甘蔗採收搬運作業B組   │        │清波號                  │：乙○○│
  │  │                      │        │中華商號                │        │
  └─┴───────────┴────┴────────────┴────┘


司法院資訊處製作；財團法人民間司法改革基金會備份。
